【裁判字號】    90,台上,6542
【裁判日期】    901025
【裁判案由】    業務侵占
【裁判全文】
最高法院刑事判決                                九十年度台上字第六五四二號
    上訴人  台灣高等法院檢察署檢察官
    被  告  甲○○
右上訴人因被告業務侵占案件，不服台灣高等法院中華民國八十八年八月二十五日第
二審更審判決（八十八年度上更(一)字第三五七號，起訴案號：台灣台北地方法院檢察
署八十四年度偵字第一四六二四號），提起上訴，本院判決如左：
    主  文
原判決關於甲○○業務侵占部分撤銷，發回台灣高等法院。
    理  由
本件原判決以公訴意旨略稱：被告甲○○明知劉榮模、李後德僅委託其向台灣省交通
處公路局第一區工程處（下稱公路局第一區工程處）申辦領取工程款之手續，再由台
灣省集中支付處將工程款逕撥宜盟營造有限公司（下稱宜盟公司）或由公路局第一區
工程處開具劃線支票郵寄宜盟公司或將劃線支票直接匯入宜盟公司設於台灣銀行花蓮
分行第000000000000號帳戶，並未委託其直接向公路局第一區工程處領
取工程款，竟意圖為自己不法之所有，並基於概括之犯意，於民國八十三年二月間，
在台北縣樹林鎮○○路二一二號，盜用宜盟公司之公司章暨劉榮模印章，蓋在支出傳
票上，向公路局第一區工程處領取工程款合計新台幣（下同）一百一十七萬八千六百
元後，竟未交予宜盟公司，而將其業務上持有之前述款項悉數侵占入己，致生損害於
宜盟公司。因認被告涉有刑法第三百三十六條第二項之業務侵占罪嫌等情。經調查證
據之結果，認被告此部分犯罪不能證明，因而撤銷第一審關於被告業務侵占部分之判
決，改判諭知被告被訴業務侵占部分無罪，固非無見。
惟按證據雖已調查，而其內容尚未完全明瞭者，即與未經調查無異，如遽行判決，仍
屬應於審判期日調查之證據未予調查。查公訴意旨指被告於八十三年二月間，向公路
局第一區工程處領取工程款共一百一十七萬八千六百元後，竟意圖為自己不法之所有
，予以侵占入己云云，似係指本件系爭工程款中第十一期、第十二期之工程款（合計
九十四萬九千六百元）（見告訴狀、第一審卷第五二、二三八、二四○頁），及告訴
狀另所指管道工程第一期款（二十二萬九千元）而言（見告訴狀），原判決以被告因
年關已近，急於支付工資及應付廠商貨款，致未按照約定作業程序處理，有證人黃發
金、洪兩松、蔡啟明、李阿仁之證言可資佐證，且宜盟公司之負責人劉榮模亦於原審
證稱：本件工程已完工驗收，其本人及宜盟公司均無損失云云，認被告並無侵占之犯
意等情，然依原判決理由之說明，似指被告向公路局第一區工程處所領取之系爭工程
款中第十一、十二期，合計共九十四萬九千六百元工程款部分而言，對於告訴狀所指
被告另侵占管道工程第一期工程款（二十二萬九千元）部分，並未據原判決說明其調
查證據及證據取捨、判斷之理由，揆之上開說明，難謂無調查職責未盡及判決理由未
備之違法。又本件公訴意旨係指被告「另於八十三年二月間向公路局第一區工程處領
取工程款一百一十七萬八千六百元後，竟未交予宜盟公司……」等情，乃原判決理由
載以「公訴意旨略以……於八十三年二月間在台北縣樹林鎮○○路二一二號盜用宜盟
公司之公司章暨劉榮模印章，蓋在支出傳票上，向公路局第一區工程處領取工程款…
…」云云，就盜用印章蓋於傳票部分似已逾越起訴範圍，亦有可議。上訴意旨就被告
被訴業務侵占部分指摘原判決違背法令，尚非全無理由，應認上開部分仍有撤銷發回
更審之原因。又本件雖係刑事訴訟法第三百七十六條第三款所列之案件，惟於修正刑
事訴訟法施行前，原得上訴於第三審法院且已繫屬於法院，依刑事訴訟法施行法第五
條第一項規定，仍應依施行前之法定程序終結之，附此明。
據上論結，應依刑事訴訟法第三百九十七條、第四百零一條，判決如主文。
中      華      民      國     九十     年      十      月    二十五    日
                              最高法院刑事第九庭
                                  審判長法官  莊  登  照
                                        法官  洪  明  輝
                                        法官  黃  一  鑫
                                        法官  魏  新  和
                                        法官  林  秀  夫
      右正本證明與原本無異
                                              書  記  官
中      華      民      國     九十     年     十一     月      一      日


司法院資訊處製作；財團法人民間司法改革基金會備份。
